【裁判字號】    97,再易,10
【裁判日期】    970801
【裁判案由】    拆屋還地
【裁判全文】
臺灣嘉義地方法院民事裁定              97年度再易字第10號
再審原告    甲○○
再審被告    乙○○
上當事人間請求拆屋還地事件，再審原告對於民國94年7月4日本
院94年度簡上字第10號確定判決，提起再審之訴，本院裁定如下
：
    主  文
再審之訴駁回。
再審訴訟費用由再審原告負擔。
    事實及理由
一、按再審之訴，應於30日之不變期間內提起，前項期間，自判
    決確定時起算；判決於送達前確定者，自送達時起算，民事
    訴訟法第500條第1項、第2項定有明文。又再審之訴，應以
    訴狀表明再審理由及關於再審理由並遵守不變期間之證據，
    同法第501條第1項亦規定甚明。準此，提起再審之訴，必須
    主張原確定判決有民事訴訟法第496條或第497條所定之情形
    ，且應依民事訴訟法第501條第1項第4款規定，於訴狀表明
    遵守不變期間之證據，此為必須具備之程式。
二、再審原告起訴主張略以：
    再審原告近日發現原確定判決未經斟酌之證據，特於判決確
    定後5年內及知悉再審理由30日內，爰依民事訴訟法第496條
    第1項第13款、第499條第2項、第500條第1項、第2項規定提
    起本件訴訟：
  (一)按當事人發現未經斟酌之證物或得使用該證物，如經斟酌可
    受較有利益之裁判者，得以再審之訴對於確定終局判決聲明
    不服，民事訴訟法第496條第1項第13款定有明文。又按「民
    事訴訟法第496條第1項第13款所謂當事人發現未經斟酌之證
    物，係指前訴訟程序事實審言詞辯論終結前已存在之證物，
    因當事人不知有此，致未經斟酌，現始知之者而言。」最高
    法院91年度台聲字第219號裁定著有明文。
  (二)查再審被告於法院拍賣系爭土地之應有部分時，即已「明知
    」，至少亦屬「可得而知」該土地有分管情事。是其買受系
    爭土地之應有部分，乃非司法院大法官會議第349號解釋所
    謂之「善意第三人」，自應受系爭土地原來分管契約之拘束
    。而就再審被告於買受系爭土地時，「明知」或「可得而知
    」該土地有分管情事之證據，為再審原告近日所發現且如經
    斟酌再審原告應可受較有利益之裁判，分述如下：
  原第一審93年9月16日勘驗系爭土地時，再審原告未到場，
    而再審被告訴訟代理人當場陳述，「據原告表示系爭土地上
    魚塭均為被告所有，其內養殖鰻魚，如附圖所示Ａ部分工寮
    為被告所建，因系爭土地上有分管契約，所以我只就Ａ部分
    工寮測量拆除」，因此再審被告就系爭土地在買受前，早知
    有分管約定之存在。上開證據屬前訴訟程序事實審言詞辯論
    終結前已存在之證物，因再審原告當時尚非當事人，不知有
    此證物，致未經斟酌，現始發現。
  又按「土地法已於64年7月24日修正公布施行，依其第34條
    之1第1項前段規定共有土地之處分、變更，以共有人過半數
    及其應有部分合計過半數即可行之，非必須共有人全體同意
    ，上訴人將共有之墓地變更使用種菜建屋，如在該法修正之
    後，且已獲過半數共有人及應有部分合計過半數同意，即無
    適用民法第819條第2項餘地。」此有最高法院67年台上字第
    949號判例著有明文。而內政部訂頒土地法第34條之1執行要
    點，其中第2點謂：「本條第1項所稱處分包括買賣、交換、
    共有土地上建築房屋及共有建物之拆除等法律上處分與事實
    上處分。但不包括贈與等無償之處分及共有物之分割。」，
    即在共有土地上建屋，係屬共有土地之處分，僅需共有人過
    半數及其應有部分合計過半數之同意行之。而所謂同意，原
    不限於行為當時，其餘事前允許或事後追認，或以明示或默
    示方式為之，均無不可，更不以文書證明為必要（最高法院
    65年度台上字第1418號判例參照）。再審原告系爭建物所在
    位置係屬原共有人周慶龍分管之土地，是再審原告之建屋，
    既已得分管人周慶龍之同意，應可認其亦已得其他共有人之
    全體同意而建屋。依最高法院67年台上字第949號判例意旨
    ，則系爭建物，可認係得全體共有人之同意而興建，已有法
    律上正當使用權源，非無權占有，況縱再審被告取得系爭土
    地應有部分後，再審原告之系爭建物仍有或過半數共有人及
    應有部分合計過半數同意，乃仍有使用之權源，並非屬無權
    占有。
  (三)並聲明：(1)原確定判決即臺灣嘉義地方法院93年度朴簡字第
    85號、94年度簡上字第10號民事判決廢棄，前廢棄部分，駁
    回再審被告之訴；(2)再審及前審訴訟費用均由再審被告負擔
    。
三、經查，本院94年度簡上字第10號拆屋還地事件，已於民國94
    年7月4日確定，並於94年7月22日送達再審原告一節，業據
    本院調取上開拆屋還地卷宗查明在案，再審原告於97年7月
    14日提起本件再審之訴時，已逾30日之不變期間。再審原告
    主張原第一審於93年9月16日勘驗系爭土地時，再審被告訴
    訟代理人當場陳述「系爭土地上有分管契約等語」，足認再
    審被告買受系爭土地前，早知有分管約定之存在，而上開證
    據屬前訴訟程序事實審言詞辯論終結前已存在之證物，因再
    審原告當時尚非當事人，不知有此證物，致未經斟酌等語。
    然查，93年度朴簡字第85號拆屋還地事件，再審被告起訴時
    雖僅列訴外人周慶龍為被告，惟於一審訴訟進行中，已具狀
    追加再審原告甲○○為被告，嗣再審原告甲○○不服原第一
    審判決提起上訴，其於上訴理由狀中即陳明「93年9月16 日
    （誤載為26日）勘驗現場測量時，原告（即再審被告）亦表
    示『因系爭土地上有分管契約』，所以我只就Ａ部分工寮測
    量拆除（參原審93.9.16勘驗筆錄）」等語，有再審原告之
    上訴理由狀附於原第二審卷可稽（詳原第二審卷第44頁）。
    基此，再審原告於本件訴訟中，空言主張其於判決確定3年
    多後，始發現原確定判決未經斟酌之證據，乃於知悉再審理
    由30日內提起再審云云，非但未提出其遵守不變期間之證據
    ，且本院審酌再審原告於原審訴訟程序中，已知有93年9月
    16日勘驗筆錄之證據存在，復執此為上訴理由提起上訴，是
    其主張不知有此證據存在，判決後始知之云云，自無足憑採
    。至於再審原告另陳稱：依最高法院67年台上字第949號判
    例及內政部訂頒土地法第34條之1執行要點之規定，系爭建
    物所在位置係屬原共有人周慶龍分管之土地，是再審原告主
    張建屋已得分管人周慶龍之同意，應可認亦已得其他共有人
    全體同意而建屋等語，非但未於30日不變期間內提出，且亦
    僅係其法律上之意見，非屬民事訴訟法第496條第1項第13款
    「發現未經斟酌之證物或得使用該證物」之再審理由。從而
    ，本件再審原告提起再審之訴，未於30日之不變期間內提出
    ，應認其訴為不合法，爰逕以裁定駁回之。
四、據上論結，本件再審之訴為不合法，依民事訴訟法第502條
    第1項、第95條、第78條，裁定如主文。
中    華    民    國    97    年     8    月     1    日
                  民二庭審判長法  官  黃茂宏
                              法  官  黃明展
                              法  官  林中如
以上正本係照原本作成
不得抗告
中    華    民    國    97    年     8    月     1    日
                              書記官  林柑杏


司法院資訊處製作；財團法人民間司法改革基金會備份。
